臺灣臺中地方法院刑事判決　　　　　　　95年度易字第3618號
公　訴　人　臺灣臺中地方法院檢察署檢察官
被　　　告　乙○○
上列被告因重利案件，經檢察官提起公訴（九十五年度偵字第一
五一四０號），本院判決如下：
    主    文
乙○○連續乘他人急迫貸以金錢，而取得與原本顯不相當之重利
，處有期徒刑肆月，如易科罰金，以銀元佰元即新臺幣玖佰元
折算壹日。
    犯罪事實
一、乙○○明知甲○○係因酒後駕車肇事等緣由，亟需現金流通
    以繳納罰鍰及賠償款而有急迫之情形，竟仍基於乘他人急迫
    ，貸以金錢而取得與原本顯不相當之重利之概括犯意，先後
    於民國九十四年十二月五日、同年月十五日、同年月十八日
    與九十五年二月二十日（起訴書誤為九十四年十二月二十五
    日），分別在臺中市○○路、高速公路豐原交流道等地，貸
    款新臺幣（下同）七萬元、四萬元、七萬元及九萬元（合計
    二十七萬元）予甲○○，每筆借款均約定每一月為一期，每
    期利息為借款額之百分之二十，利息預扣，即借款時各實拿
    五萬六千元（00000－00000×20﹪）、三萬二千元（00000
    －00000×20﹪）、五萬六千元（00000－00000×20﹪）及
    七萬二千元（00000－00000×20﹪），甲○○且於每次借貸
    時均簽發借款金額三倍面額之本票一張予乙○○，供為債權
    之擔保，乙○○因而取得週年利率百分之二百四十與原本顯
    不相當之高額利息〔九十四年十二月五日七萬元之借款，含
    預扣共繳息三次，計四萬二千元（70000×20﹪×3）；九十
    四年十二月十五日四萬元之借款，含預扣共繳息三次，計二
    萬四千元（40000×20﹪×3）；九十四年十二月十八日七萬
    元之借款，含預扣共繳息三次，計四萬二千元（70000×20
    ﹪×3）；九十五年二月二十日九萬元之借款，含預扣僅繳
    息一次，計一萬八千元；甲○○合計共繳付利息十二萬六千
    元（42000＋24000＋42000＋18000）〕。嗣因警據甲○○之
    父李明憲報案指稱乙○○有重利行為，而通知乙○○到案說
    明，始進而查悉上情。
二、案經甲○○訴由臺中市警察局第四分局移送臺灣臺中地方法
    院檢察署檢察官偵查起訴。
    理    由
壹、訊據被告乙○○固對於其有借款合計二十七萬元予證人即告
    訴人甲○○，且向證人甲○○收取利息等事實坦承不諱，惟
    矢口否認有何重利犯行，辯稱：伊借款予甲○○係供救急之
    用，伊與甲○○原本即相識，不會趁此向甲○○收取重利。
    借錢給甲○○，雙方約定是每萬元月息一百二十五元，所以
    週年利率僅百分之十五，何來與原本顯不相當之重利可言云
    云；惟查：
  一、證據能力部分：
  （一）按被告以外之人於審判外之陳述，除法律有規定者外，
        不得作為證據，刑事訴訟法第一百五十九條第一項已定
        有明文，本件證人甲○○於警詢及偵查中所為之指訴，
        均係基於被害人地位為之，而為被告以外之人於審判外
        之言詞陳述，依前開刑事訴訟法第一百五十九條第一項
        之規定，前述指述原則上均不具證據能力；惟證人甲○
        ○已於九十五年十二月二十六日本院審理期日，基於證
        人地位、經合法具結、並在賦予被告對質詰問機會之情
        形下為證述，則證人甲○○前開基於被害人地位所為之
        指陳，即因其在本件公判庭至本院作證，而終局取得證
        據能力（未經證據使用禁止，且經過嚴格證明之調查程
        序）。
  （二）又按刑事訴訟法第一百五十九條之四規定：「除前三條
        之情形外，下列文書亦得為證據：一、除顯有不可信之
        情況外，公務員職務上製作之紀錄文書、證明文書。二
        、除顯有不可信之情況外，從事業務之人於業務上或通
        常業務過程所須製作之紀錄文書、證明文書。三、除前
        二款之情形外，其他於可信之特別情況下所製作之文書
        。」關於被告以外之人，於可信之特別情況下製作之文
        書，亦得為證據之例外規定，其立法意旨乃在該等文書
        之作成，係被告以外之人本於其自由意識及生活上之認
        知、所具經驗，就其親自見聞事項而為陳述、撰寫、繕
        打等記錄內容所製作之文書，同具高度可信之情況，自
        得採為證據之一種，是刑事訴訟法第一百五十九條之四
        第三款規定，此類文書於可信之特別情況下，亦得為證
        據。至於所謂不可信之情況，則指法院應審酌被告以外
        之人於陳述時，其所處外在環境、情狀，如：其陳述時
        之心理狀況、有無受到外力干擾等，以為判斷之依據。
        本件觀諸證人甲○○所提出之筆記本二冊之內容，係記
        載其本身於九十四年及九十五年一至四月間之借貸、資
        金週轉往來及應付帳款（含日常電信費用與信用卡之繳
        款情形）之繳納狀況，被告與證人甲○○間之借貸情形
        僅係筆記內容之一小部分，證人甲○○在未預知其父親
        李明憲可能報警尋求援助，解決其多方借貸遭催款之情
        況下，將其所有債務往來情形所作之詳細記錄，該筆記
        本二冊，難認有臨訟虛偽記載之狀況，應具有可信之特
        別情況，是揆諸前開規定，自應亦具有證據能力。
  二、罪責認定部分：
  （一）被告乙○○確有於上揭時、地先後借款七萬元、四萬元
        、七萬元及九萬元（合計二十七萬元）予證人甲○○，
        每筆借款均約定每一月為一期，每期利息為借款額之百
        分之二十，利息預扣，即借款時各實拿五萬六千元、三
        萬二千元、五萬六千元及七萬二千元，證人甲○○且於
        每次借貸時均簽發借款金額三倍面額之本票一張予被告
        ，供為債權之擔保，被告因而取得年息百分之二百四十
        之與原本顯不相當之高額利息等情，業據證人甲○○於
        警詢、偵查及審理中證述甚詳（見警卷第一０頁、第一
        七頁至第二０頁，偵查卷第五０頁至第五一頁，本院卷
        第二八頁至第三四頁），與其所提出之筆記本二冊上，
        於九十四年十二月五日有「SHITBIN－70000（B14000）
        」、九十四年十二月十五日有「SHITBIN－40000」、九
        十四年十二月十八日有「SHITBIN－70000」及九十五年
        二月二十日有「SHITB IN－九萬」等記載，暨被告庭提
        ，由證人甲○○所簽立，票號ＴＨ0000000號、
        發票日為九十五年二月二十日、面額為二十七萬元（
        90000×3）之本票一張互核相符，被告於本院亦坦認其
        先前在外係以「阿彬」自稱無訛（見本院卷第三四頁）
        。而觀諸前揭筆記本二冊之登載內容，除有上述證人甲
        ○○向被告借款四次之紀錄外，另有記載證人甲○○於
        九十四年及九十五年一至四月間之借貸、資金週轉往來
        及應付帳款（含日常電信費用與信用卡之繳款情形）之
        繳納狀況，此應係證人甲○○平日即有記帳之習慣，而
        就日常之收支狀況逐日為記載；若係其臨訟始倉促間製
        作提出，各項帳目內容應斷無如此詳盡，且稽核相符之
        可能，足見證人甲○○上揭所指確有前後四次向被告借
        貸合計二十七萬元之款項，且已支付年息百分之二百四
        十之與原本顯不相當之高額利息等情，應非虛妄攀誣之
        語，堪予採信。被告固以前開其與證人甲○○係熟識之
        友人，當不至趁證人甲○○危急之際，貸予金錢以收取
        重利等情詞置辯；然正因被告與證人甲○○前即相互熟
        稔，被告倘僅盡其通財之義，未附加收取高額之利息，
        則衡情證人甲○○對被告感佩其疏財之情，猶有未及，
        豈有反為虛偽陳述，故意誇飾案發情節，設詞誣陷被告
        入罪之理，是被告上揭所辯，核與常理不符，確有不實
        ，其有證人甲○○所指收取重利之舉措，適足認定。
  （二）另證人甲○○於九十四年七月二十八日凌晨一時四十分
        許，確有在臺中市○○路○段五二三號前，因酒後駕車
        擦撞暫停於路旁之機車而為警查獲，其醉態駕駛犯行嗣
        且經本院於九十四年八月十一日以九十四年度中交簡字
        第一六一九號判處拘役五十日確定，此有臺灣臺中地方
        法院檢察署檢察官聲請簡易判決處刑書及本院刑事簡易
        判決影本各一份在卷可憑（見偵查卷第四一頁至第四三
        頁），是證人甲○○所稱其向被告乙○○為前揭借款之
        當時，係因亟需現金流通以繳納罰鍰及賠償款，亦堪信
        實，是被告貸予證人甲○○款項，確有乘其急迫之情形
        而符合刑法重利罪之構成要件，亦足憑認。
  （三）綜上所述，被告乙○○上揭所辯，顯係事後避就之詞，
        無可採信。本件事證已臻明確，被告犯行洵堪認定。
貳、被告乙○○行為後，刑法及刑法施行法業於九十四年二月二
    日經總統以華總一義字第０九四０００一四九０一號令修正
    公布，並於九十五年七月一日施行。按行為後法律有變更者
    ，適用行為時之法律，但行為後之法律有利於行為人者，適
    用最有利於行為人之法律，現行刑法第二條第一項定有明文
    。此條規定乃與刑法第一條罪刑法定主義契合，而貫徹法律
    禁止溯及既往原則，係規範行為後法律變更所生新舊法律比
    較適用之準據法，是刑法第二條本身雖經修正，但刑法第二
    條既屬適用法律之準據法，本身尚無比較新舊法之問題，應
    一律適用裁判時之現行刑法第二條規定以決定適用之刑罰法
    律，先予辨明。又以本次刑法修正之比較新舊法，應就罪刑
    有關之共犯、未遂犯、想像競合犯、牽連犯、連續犯、結合
    犯，以及累犯加重、自首減輕暨其他法定加減原因（如身分
    加減）與加減例等一切情形，本於統一性及整體性原則，綜
    其全部罪刑之結果而為比較，亦有最高法院九十五年度第八
    次刑庭會議決議可資參照。是按：
  一、刑法第三百四十四條之重利罪，法定刑得科或併科銀元一
      千元以下罰金，據修正後刑法施行法增訂第一條之一：「
      中華民國九十四年一月七日刑法修正施行後，刑法分則編
      所定罰金之貨幣單位為新臺幣。九十四年一月七日刑法修
      正時，刑法分則編未修正之條文定有罰金者，自九十四年
      一月七日刑法修正施行後，就其所定數額提高為三十倍。
      但七十二年六月二十六日至九十四年一月七日新增或修正
      之條文，就其所定數額提高為三倍」及刑法第三十三條第
      五款修正為：「主刑之種類如下：五、罰金：新臺幣一千
      元以上，以百元計算之」等規定，是依修正後之法律，刑
      法第三百四十四條之重利罪所得科或併科處之罰金刑最高
      為新臺幣三萬元（一千元三十）、最低為新臺幣一千元
      ；然依被告乙○○行為時之刑罰法律，即罰金罰鍰提高標
      準條例第一條前段規定之提高倍數十倍及刑法第三十三條
      第五款規定之罰金最低額一元計算，該罪所得併科之罰金
      刑最高為銀元一萬元，最低額為銀元一元，若依現行法規
      所定貨幣單位折算新臺幣條例第二條之規定換算為新臺幣
      ，最高額雖與新法同為新臺幣三萬元，然最低額僅為新臺
      幣三元。因此，比較上述修正前、後之刑罰法律，自應以
      被告行為時關於併科處罰金刑之法律較有利於被告。
  二、被告乙○○多次乘證人甲○○急迫之際貸以金錢，而取得
      與原本顯不相當之重利犯行，係時間緊接，所犯為構成要
      件相同之罪行，顯係基於概括犯意反覆為之，而修正後刑
      法業已刪除連續犯之規定，考諸該規定刪除後，除法理上
      合於接續犯、包括一罪之情形仍可認為構成單一之犯罪外
      ，其餘數犯罪行為之情形，即應依刑法第五十一條之規定
      予以分論併罰，此刪除雖非犯罪構成要件之變更，但顯已
      影響行為人刑罰之法律效果，自屬法律有變更。依修正前
      刑法，本件被告得論以連續犯，並得加重其刑至二分之一
      ，其所犯刑法第三百四十四條之重利罪，最重本刑為有期
      徒刑一年，加重其刑至二分之一後，最高僅得判處被告有
      期徒刑一年六月，然依修正後之刑法應併合處罰，本件被
      告四次重利犯行，最高則得判處其有期徒刑四年，依修正
      後刑法第二條第一項規定比較新、舊法結果，仍應適用較
      有利於被告之行為時法律，即修正前刑法規定而對被告論
      以連續犯。
  三、綜合上述各條文修正前、後之比較，揆諸前揭最高法院決
      議及修正後刑法第二條第一項前段、但書規定之「從舊從
      輕」原則，因被告乙○○所犯刑法第三百四十四條重利罪
      ，依修正前刑法第三十三條第五款規定，其法定得予併科
      處之罰金刑最低額度較低，且於本件依修正前刑法第五十
      六條之規定，對被告論以連續犯亦較為有利，綜其全部罪
      刑之比較，自應一體適用被告行為時之法律，即修正前刑
      法之相關規定及罰金罰鍰提高標準條例第一條前段，予以
      論處。
、核被告乙○○所為，係犯刑法第三百四十四條之重利罪。被
    告先後四次趁人急迫，貸放款項收取重利之犯行，其時間緊
    接，手段同一，所觸犯為犯罪構成要件相同之罪名，顯係基
    於概括犯意而反覆為之，為連續犯之裁判上一罪關係，應依
    修正前刑法第五十六條之規定，論以一罪，並加重其刑。爰
    審酌被告趁證人甲○○亟需用錢之際，貸放款項而收取重利
    ，牟取與原本顯不相當之高額利息，且被告犯後飾詞否認犯
    罪，缺乏對自己罪行負責悔悟之具體表現；惟衡酌被告實際
    放款之對象經查獲者僅有證人甲○○一人，雖其貸放之利息
    高達年息百分之二百四十，但其僅向證人甲○○收取合計十
    二萬六千元之利息，獲取之利益尚屬有限，被告經此教訓，
    當知收斂行事，且考量本件借貸係出於證人甲○○之自由意
    願，被告並無強迫之情事，事後亦查無實據足認其有使用暴
    力討債之舉，手段尚稱平和等一切情狀，量處如主文所示之
    刑，並依修正前刑法第四十一條第一項前段及修正前罰金罰
    鍰提高標準條例第二條之規定，諭知易科罰金之折算標準〔
    按涉及法院裁量權行使者，需於裁量權行使時，方有比較適
    用之問題，如易科罰金、易服勞役、緩刑、保安處分之宣告
    。故就一般綜合罪刑之結果而為比較，以決定罪刑之適用時
    ，不需就易科罰金等列為比較，必迨已決定為緩刑、保安處
    分之宣告，或所處之刑得易科罰金或易服勞役時，始就各該
    緩刑、易科罰金等部分決定其適用標準。本件被告犯罪時之
    刑法第四十一條係規定「犯最重本刑為五年以下有期徒刑以
    下之刑之罪，而受六月以下有期徒刑或拘役之宣告，因身體
    、教育、職業、家庭之關係或其他正當由，執行顯有困難者
    ，得以一元以上三元以下（按：業經修正前罰金鍰提高標準
    條例第二條提高一百倍）折算一日，易科罰金。但確因不執
    行所宣告之刑，難收矯正之效或難以維持法秩序者，不在此
    限。」；嗣於九十四年二月二日經修正公布，並於九十五年
    七月一日施行，新刑法第四十一條修正為「犯最重本刑為五
    年以下有期徒刑以下之刑之罪，而受六個月以下有期徒刑或
    拘役之宣告者，得以新臺幣一千元、二千元或三千元折算一
    日，易科罰金。但確因不執行所宣告之刑，難收矯正之效，
    或難以維持法秩序者，不在此限。」，上開法律既有變更，
    經比較行為時法及裁判時法後，以行為時之修正前刑法關於
    易科罰金之規定對被告較為有利，依刑法第二條第一項前段
    之規定，自應適用修正前刑法第四十一條第一項前段規定，
    就對被告所處有期徒刑諭知易科罰金之折算標準，且無庸與
    前開之新舊刑法規定為綜合之比較〕。至前開證人甲○○所
    簽立，現為被告留存，票號ＴＨ0000000號、面額為
    二十七萬元之本票一張（影本見本院卷第三九頁），係證人
    甲○○於九十五年二月二十日向被告借款九萬元時，簽發予
    被告作為債權擔保之用，且為被告貸款予證人甲○○之債權
    憑證，在證人甲○○清償債務後，被告須予返還，而在證人
    甲○○尚未清償全部債務之前，被告就實際貸放之本金及週
    年利率百分之二十範圍內之利息請求權部分，仍在民法保障
    之範圍內，得持以行使票據權利，據以請求證人甲○○清償
    債務，因此，該本票不宜認係被告所有供犯罪所用或所得之
    物，自無從併予諭知沒收，應附此敘明。
據上論斷，應依刑事訴訟法第二百九十九條第一項前段，刑法第
二條第一項前段、第三百四十四條，修正前刑法第五十六條、第
四十一條第一項前段，罰金罰鍰提高標準條例第一條前段，修正
前罰金罰鍰提高標準條例第二條，現行法規所定貨幣單位折算新
臺幣條例第二條，判決如主文。
本案經檢察官丙○○到庭執行職務。
中　　華　　民　　國　　96　　年　　1 　　月　　9 　　日
                  刑事第一庭  審判長法  官  張國忠
                                    法  官  黃松竹
                                    法  官  陳思成
上正本證明與原本無異。
如不服本判決，應於送達後十日內向本院提出上訴狀（須附繕本
），上訴於臺灣高等法院臺中分院。
                                    書記官  王嘉麒
中　　華　　民　　國　　96　　年　　1 　　月　　9 　　日
附錄論罪科刑法條
刑法第第三百四十四條：
乘他人急迫、輕率或無經驗貸以金錢或其他物品，而取得與原本
顯不相當之重利者，處一年以下有期徒刑、拘役或科或併科一千
元以下罰金。
